臺灣宜蘭地方法院民事判決　九十年度重訴字第一二號
　　原　　　告　丙○○
　　被　　　告　乙○○
　　　　　　　　甲○○
右當事人間請求確認抵押權不存在事件，本院判決如左：
    主    文
確認被告乙○○、甲○○就座落宜蘭縣羅東鎮○○段七五０地號及七五四地號土地，
於民國八十四年經宜蘭縣羅東地政事務所以羅字第０一二九九六號收件，民國八十四
年六月十四日設定登記債權額新台幣壹仟伍佰萬元，債權範圍各為三分之二、三分之
一之抵押權所擔保之債權不存在。
被告乙○○、甲○○應將前項抵押權登記予以塗銷。
訴訟費用由被告乙○○負擔三分之二負擔，餘由被告甲○○負擔。
原告假執行之聲請駁回。
    事    實
甲、原告方面：
一、聲明：
（一）、確認被告乙○○及被告甲○○於宜蘭縣羅東鎮○○段七五０地號及七五四地
        號之土地上所設定債權額新台幣（下同）一千五百萬元之抵押債權不存在。
        被告乙○○、甲○○應將上開土地於民國八十四年，經宜蘭縣羅東地政事務
        所以羅字第０一二九九六號收件，八十四年六月十四日所為之抵押權設定登
        記予以塗銷。
（二）、願供擔保，請准宣告假執行。
二、陳述：
（一）、坐落宜蘭縣宜蘭縣羅東鎮○○段七五０地號、七五四地號之土地原為訴外人
        林江阿菊所有，林江阿菊死亡後系爭二筆土地由原告、被告乙○○及訴外人
        林秀娥、江藍玉鴦、林萬煌共同繼承，保持公同共有中。被告乙○○於林江
        阿菊生前，因自認其為林江阿菊所支付者較其他繼承人為多，又恐林江阿菊
        將其名下之財產於生前過戶與他人，令被告無法順利繼承林江阿菊之財產，
        為保障其利益計，遂夥同被告甲○○，於八十四年間，經宜蘭縣羅東地政事
        務所以羅字第０一二九九六號收件，八十四年六月十四日設定登記債權額為
        一千五百萬元之抵押權，其中乙○○之債權範圍為三分之二、甲○○之債權
        範圍為三分之一。然查林江阿菊於死亡時，僅於羅東鎮農會之活期帳戶中，
        即有三百餘萬元之現款，財力可謂殷實，而被告之抵押權係設定於八十四年
        六月間，已如上述，如被告等與林江阿菊確有此筆一千五百萬元之債務存在
　　　　，則至林江阿菊死亡為止，此筆款項竟分文未償，如謂被告與林江阿菊間確
　　　　有此筆債務，衡諸常情，縱林江阿菊有意躲債，被告身為其繼承人，絕無不
　　　　知林江阿菊之財力而不要求其清償之理。況被告甲○○於原告向其提出塗銷
　　　　登記之請求時，即曾於八十九年八月一日主動前往羅東地政事務所，欲配合
　　　　辦理塗銷，只因其與被告乙○○係連帶債權人，羅東地政事務所乃於八十九
　　　　年八月十九日以欠缺乙○○之同意而予駁回。試問：被告等既屬連帶債權人
　　　　，系爭債權即屬不可分，若系爭債權之存在為真實，則被告甲○○豈有自願
　　　　放棄其權利之可能？再基於此一不可分性，被告甲○○不啻於自承，全部系
　　　　爭債權均不存在。而被告二人對於林江阿菊既未有上開抵押債權存在，從而
　　　　前述抵押權即失所附麗，應予塗銷，爰依民事訴訟法第二百四十七條及民法
　　　　第七百六十七條之規定提起本訴。
（二）、查原告為系爭土地之共有人，對系爭土地有使用收益之權利，如系爭土地有
        不實之抵押權設定登記，自會影響原告之權益，原告自有即受確認判決之法
        律上利益。又原告與被告乙○○、甲○○為四親等旁系血親，依法起訴前應
        先經調解，然原告與被告乙○○就系爭事件已於台北縣永和市調解委員會調
        解不成、被告甲○○則曾主動欲塗銷本件抵押權之登記，依法本件已無再行
        調解之必要。再者系爭土地之公同共有人有林萬煌、丙○○、乙○○、林秀
        娥、江藍玉鴦五人，原告除取得江藍玉鴦之同意外，其餘公同共有人乙○○
        為被告、林秀娥則係被告甲○○之母親、林萬煌則不知去向無法聯絡，故本
        件原告自無從取得乙○○、林秀娥、林萬煌之同意以提起本訴，然依司法院
        院字第一四二五號解釋及最高法院八十五年台上字第二二四三號判決意旨，
        仍應認原告提起本件訴訟，無當事人不適格之問題。
（三）、按當事人主張之事實，經他造於準備書狀內或言詞辯論時或在受命法官、受
        託法官前自認者，無庸舉證，民事訴訟法第二百七十九條第一項定有明文。
        本件被告甲○○於庭訊中分別陳稱：「對原告之請求沒有意見」、「當初辦
        理設定時，對林江阿菊也沒有債權存在。」，詳見本院九十年一月十六日準
        備程序筆錄。準此，本件，系爭抵押債權確係不存在，而揆諸民法第八百七
        十條抵押權從屬性之規定，原告當得訴請塗銷系爭抵押權。
三、證據：提出土地登記謄本四件、戶籍謄本二件、羅東鎮農會函一件、土地登記聲
    請書一件、羅東地政事務所補正通知書、羅東地政事務所駁回通知書、台北縣永
    和市調解委員調解筆錄二件、同意書一件為證。
乙、被告乙○○方面：被告未於言詞辯論期日到場，惟據其於準備程序到場所為之聲
    明及陳述如左：
一、聲明：原告之訴駁回
二、陳述：先則否認原告之主張，繼則表示對於原告之請求沒有意見。
二、證據：未為舉證。
丙、被告甲○○方面：被告未於言詞辯論期日到場，惟據其於準備程序到場所為之聲
    明及陳述如左：
一、聲明：原告之訴駁回。
二、陳述：
（一）、查系爭二筆土地目前分別為林萬煌、丙○○、乙○○、林秀娥、江藍玉鴦五
        人公同共有，而公同共有物之處分及其他權利之行使應得全體公同共有人之
        同意，本件原告起訴並未徵得全體公同共有人之同意，依民法第八百二十八
        條第二項規定及最高法院八十六年台上字第三三一０號判決意旨，本件原告
        之訴並非合法。
（二）、當初辦理設定抵押權時，對於林江阿菊並沒有債權存在，是因為怕系爭土地
        被林萬煌拿去賣掉，所以才辦理設定。然因被告之母親林秀娥有代為清償林
        江阿菊對外積欠之五百零九萬九千二百五十元債務，而對於林江阿菊有同額
        之債權存在，其後林秀娥已將上開債權讓與被告，被告已取得對於林江阿菊
        之債權，故系爭抵押債權確實存在，原告之請求並無理由。
三、證據：提出土地登記謄本二件為證。
理    由
甲、程序方面：
一、按訴狀送達後，原告不得將原訴變更或追加他訴，但擴張或減縮應受判決事項之
    聲明者，不在此限；不變更訴訟標的，而補充或更正事實上或法律上之陳述者，
    非為訴之變更或追加，民事訴訟法第二百五十五條第一項第三款、第二百五十六
    條分別定有明文。查本件原告原起訴請求「確認被告乙○○及被告甲○○於宜蘭
    縣羅東鎮○○段七五０地號及七五四地號之土地上所設定之抵押權及其所擔保之
    一千五百萬元債權額不存在。被告乙○○應將上開土地於八十四年，經宜蘭縣羅
    東地政事務所以羅字第０一二九九六號收件，八十四年六月十四日所為之抵押權
    設定登記予以塗銷。」，嗣變更為「確認被告乙○○及被告甲○○於宜蘭縣羅東
    鎮○○段七五０地號及七五四地號之土地上所設定債權額新台幣（下同）一千五
    百萬元之抵押債權不存在。被告乙○○、甲○○應將上開土地於民國八十四年，
    經宜蘭縣羅東地政事務所以羅字第０一二九九六號收件，八十四年六月十四日所
    為之抵押權設定登記予以塗銷。」，經核與上開法條所謂減縮應受判決事項之聲
    明及更正事實上陳述之情形相當，應予准許。
二、按配偶、直系親屬、四親等內之旁系血親、三親等內之旁系姻親、家長或家屬相
    互間因財產權發生爭執者，除有第四百零六條第一項各款所定情形之一者外，於
    起訴前，應經法院調解，民事訴訟法第四百零三條第一項第十款固定有明文。惟
    同法第四百零六條第一項第一、二款亦分別規定：依法律關係之性質、當事人之
    狀況或其他情事可認為不能調解或顯無調解必要或調解顯無成立之望者、經其他
    法定調解機關調解未成立者，得逕以裁定駁回調解之聲請。查原告與被告乙○○
    、甲○○雖為四親等旁系血親，且因財產權發生爭執，原告與被告乙○○就系爭
    事件已於台北縣永和市調解委員會調解不成、被告甲○○則曾主動欲塗銷本件抵
    押權之登記等情，業據原告提出土地登記謄本四件、戶籍謄本二件、土地登記聲
    聲請書一件、羅東地政事務所補正通知書、羅東地政事務所駁回通知書、台北縣
    永和市調解委員調解筆錄二件為證，且為被告所不爭執，從而本件自有民事訴訟
    法第四百零六條第一項第一、二款規定之情形，依同法第四百零三條第一項之規
    定，本件已不須先行調解程序。
三、其次，公同共有物之處分，及其他之權利行使，除公同共有關係所由規定之法律
    或契約另有規定外，應得公同共有人全體之同意，民法第八百二十八條第二項固
    定有明文，惟倘不動產之公同共有人中，有部分共有人所在不明，無法取得其同
    意，或有部分共有人因特殊利害關係，事實上無從取得其同意，此時，為公同共
　　有人全體之利益計，由其餘共有人就公同共有物之全部行使權利，自難認其當事
　　人適格有所欠缺，此有司法院院字第一四二五號解釋及最高法院三十七年上字第
　　六九三九號判例意旨可資參照。查系爭土地之公同共有人有林萬煌、丙○○、乙○○、林秀娥、江藍玉鴦五人，原告除取得江藍玉鴦之同意外，其餘公同共有人
　　乙○○為被告、林秀娥則係被告甲○○之母親、林萬煌則不知去向無法聯絡之事
　　實，業據原告提出土地登記謄本四件、戶籍謄本二件、同意書一件為證，且為被
　　告所不爭執，自堪信為真實，本件原告自無從取得乙○○、林秀娥、林萬煌之同
　　意以提起本訴，然揆諸首揭解釋及判決意旨，仍應認原告提起本件訴訟，無當事
　　人不適格之問題，故被告甲○○抗辯本件原告起訴並未徵得全體公同共有人之同
　　意，其訴並非合法云云，自非可採。
四、再者，確認法律關係之訴，非原告有即受確認判決之法律上利益者，不得提起之
    民事訴訟法第二百四十七條第一項前段定有明文。而所謂即受確認判決之法律上
    利益，係指因法律關係之存否不明確，致原告在私法上之地位有受侵害之危險，
    而此項危險得以對於被告之確認判決除去之者而言，最高法院著有四十二年台上
    字第一０三一號判例意旨可資參照。查原告為系爭土地之共有人，對系爭土地有
    使用收益之權利，如系爭土地有不實之抵押權設定登記，自會影響原告之權益，
    致原告在私法上之地位有受侵害之危險，而此項危險得以對於被告之確認判決除
    去之，故本件原告自有即受確認判決之法律上利益。
五、末查，本件被告經合法通知，未於言詞辯論期日到場，核無民事訴訟法第三百八
    十六條所列各款情形，爰依原告之聲請，由其一造辯論而為判決。
乙、實體方面：
一、原告起訴主張：坐落宜蘭縣羅東鎮○○段七五０地號、七五四地號之土地原為訴
　　外人林江阿菊所有，林江阿菊死亡後系爭二筆土地由原告、被告乙○○及訴外人
　　林秀娥、江藍玉鴦、林萬煌共同繼承，保持公同共有中。被告乙○○、甲○○雖
　　於八十四年間，經宜蘭縣羅東地政事務所以羅字第０一二九九六號收件，八十四
　　年六月十四日設定登記債權額為一千五百萬元、債權範圍分別為三分之二、三分
　　之一之抵押權，然被告二人對於林江阿菊根本未有上開抵押債權存在，從而上開
　　抵押權即失所附麗，應予塗銷，爰依民事訴訟法第二百四十七條及民法第七百六
　　十七條之規定提起本訴等情。被告甲○○則以：因其母親林秀娥有代為清償林江
　　阿菊對外積欠之五百零九萬九千二百五十元債務，而對於林江阿菊有同額之債權
　　存在，其後林秀娥已將上開債權讓與被告，被告已取得對於林江阿菊之債權，故
　　系爭抵押債權確實存在，原告之請求並無理由等語，資為抗辯。被告乙○○則陳
　　稱：對於原告之請求沒有意見。
二、原告主張坐落宜蘭縣宜蘭縣羅東鎮○○段七五０地號、七五四地號之土地原為訴
    外人林江阿菊所有，林江阿菊死亡後，系爭二筆土地由原告、被告乙○○及訴外
    人林秀娥、江藍玉鴦、林萬煌共同繼承，保持公同共有中。被告乙○○、甲○○
    就系爭二筆土地曾於八十四年間，一同經宜蘭縣羅東地政事務所以羅字第０一二
    九九六號收件，八十四年六月十四日設定登記債權額為一千五百萬元、債權範圍
    分別為三分之二、三分之一之抵押權之事實，業據原告提出與所述相符之土地登
    記謄本四件、戶籍謄本二件為證，且為被告所不爭執，自堪信為真實。又原告主
    張被告乙○○對於林江阿菊根本未有上開抵押債權存在之事實，已為被告乙○○
    所自認，自應認為屬實。至原告主張被告甲○○對於林江阿菊亦未有上開抵押債
    權存在一情，則為被告甲○○所否認，並持前揭情詞置辯。按當事人主張有利於
    己之事實者，就其事實有舉證之責任，民事訴訟法第二百七十七條前段定有明文
    。又消極確認之訴、確認法律關係不存在之訴，應由主張其法律關係存在之被告
    負舉證責任，如被告不能立證或其提出之證據不足採用，則原告之訴即應認為有
    理由，無庸另行立證，此觀最高法院十九年年上字第三八五號、四十二年台上字
    第一七０號判例要旨自明，故本件自應由被告甲○○舉證證明其所擁有之前揭抵
    押權所擔保之債權存在之事實。經查：
（一）、按當事人主張之事實，經他造於準備書狀內或言詞辯論時或在受命法官、受
        託法官前自認者，無庸舉證，民事訴訟法第二百七十九條第一項定有明文。
        查被告甲○○業已於本院九十一年一月十六日準備程序中自認「對原告之請
        求沒有意見，於辦理系爭抵押權設定登記時，對於林江阿菊並沒有債權存在
        」之事實，此有該日筆錄在卷可稽。佐以被告甲○○於原告向其提出塗銷登
        記之請求時，即曾於八十九年八月一日主動前往羅東地政事務所，欲配合辦
        理塗銷，嗣因其與被告乙○○係連帶債權人，羅東地政事務所乃於八十九年
        八月十九日以欠缺乙○○之同意而予駁回之事實，亦有羅東地政事務所補正
        通知書、羅東地政事務所駁回通知書各一件在卷可參，足徵系爭債權確不存
        在，否則被告甲○○當無自動放棄權利之理。綜上，堪認被告甲○○之自認
        與事實相符。
（二）、至被告甲○○嗣後雖改稱：因其母親林秀娥有代為清償林江阿菊對外積欠之
        五百零九萬九千二百五十元債務，而對於林江阿菊有同額之債權存在，其後
        林秀娥已將上開債權讓與被告，被告已取得對於林江阿菊之債權，故系爭抵
        押債權確實存在云云。然被告甲○○之母親林秀娥於本院所審理之八十九年
        訴字第三六五號返還價金事件中，業已明確表示：其係因代為清償林江阿菊
        對外所積欠之五百零九萬九千二百五十元債務，遂對於林江阿菊取得同額之
        債權，該項債權目前仍然屬於其所有等語，此有上開事件九十一年二月一日
        之準備程序筆錄及林秀娥於九十年二月七日所提出之答辯狀影本各一件附卷
        可稽，則被告甲○○前揭主張自非可信。
（三）、此外，被告甲○○復無法舉證證明所為之自認與事實不符及系爭抵押債權確
        屬存在之事實，揆諸首揭民事訴訟法第二百七十七條及最高法院十九年年上
        字第三八五號、四十二年台上字第一七０號判例意旨，應認原告主張被告甲○○就系爭土地所設定之抵押權所擔保之債權不存在乙節為可採。
三、綜上所述，原告主張系爭抵押權所擔保之債權不存在乙節，既屬可信，則依據抵
    押權從屬性，主債權既不存在，其從屬之抵押權自亦失所附麗，從而原告本於民
    事訴訟法第二百四十七條及民法第七百六十七條之規定提起本訴，求為確認被告
    乙○○及被告甲○○於宜蘭縣羅東鎮○○段七五０地號及七五四地號之土地上所
    設定債權額一千五百萬元之抵押債權不存在。被告乙○○、甲○○應將上開土地
    於民國八十四年，經宜蘭縣羅東地政事務所以羅字第０一二九九六號收件，八十
    四年六月十四日所為之抵押權設定登記予以塗銷，為有理由，應予許可，爰判決
    如主文第一、二項所示。
四、至原告雖陳明就本判決願供擔保，聲請宣告假執行云云，惟查本判決主文第一項
    係屬確認判決，並無執行力，原告就此部分所為假執行之聲請，自屬無據，應予
    駁回。其次，為執行名義之判決，係命債務人為一定之意思表示者，視為自判決
    確定時，債務人已為該項意思表示，強制執行法第一百三十條第一項定有明文，
    故本判決主文第二項雖屬給付判決，然因本件原告係請求被告將系爭土地上之抵
    押權登記予以塗銷，即係請求命被告為塗銷抵押權登記之意思表示，待判決確定
    時，即視為被告已為該項意思表示，茲判決尚未確定，固無執行之可言，即日後
    確定，亦無待於執行，則原告就此部分所為假執行之聲請，亦有未合，應予駁回
    。
五、本件判決之基礎已臻明確，兩造其餘攻擊、防禦方法及舉證，核與判決結果無影
    響，爰不一一論述，附此敘明。
六、據上論結，本件原告之訴為有理由，依民事訴訟法第三百八十五條第一項前段、
    第七十八條、第八十五條第一項後段，判決如主文。
中　　　華　　　民　　　國　　九十一　　年　　三　　　　月 　二十九　 　日
                             臺灣宜蘭地方法院民事庭
~B審判長法官　楊麗秋
~B法　　　官　林翠華
~B法　　　官　劉家祥
右為正本係照原本作成。
如不服本判決，應於收受送達後廿日內向本院提出上訴狀（須附繕本）。
 　　　華　　　民　　　國　　九十一　　年　　　四　　　　月　　　二　　 日
~B法院書記官　程志賓
